臺灣高等法院臺中分院民事判決　　　九十二年度重訴字第三一號
　　　原　　　告　甲○○
　　　被　　　告　己○○
　　　　　　　　　乙○○
　　　　　　　　　丙○○
　　　　　　　　　丁○○
　　　被　　　告　戊○○
當事人間因被告被訴詐欺案件，原告提起刑事附帶民事訴訟，請求侵權行為損害賠償
事件，經本院刑事庭裁定移送，本院於九十三年七月二十八日言詞辯論終結，判決如
下：
被告戊○○應給付原告新臺幣柒佰捌拾陸萬柒仟陸佰陸拾陸元及自民國九十一年十二
月七日起至清償日止，按年息百分之五計算之利息。
原告其餘之訴駁回。
訴訟費用由原告負擔三分之二，餘由被告戊○○負擔。
本判決第一項於原告以新臺幣參佰肆拾萬元為被告戊○○供擔保後，得假執行。
原告其餘假執行之聲請均駁回。
甲、原告方面：
一、聲明：(一)被告應連帶給付原告新臺幣（下同）貳仟參佰陸拾萬參仟元（如附表一
　　所示，其餘聲明關於附表二所示部分，另案裁定），及自附帶民事訴訟訴狀繕本
　　送達被告翌日起至清償日止，按年息百分之五之利息。
　　(二)並願供擔保聲請宣告假執行。
二、陳述：
　(一)被告明知順溢蜜餞行及大順蜜餞行（下稱順溢行、大順行）之營運狀況不佳，虧
　　損暴增，財務狀況困難，對外負債累累，已無任何資金可供周轉，依當時之經濟
　　狀況，已無清償之能力，顯可預期如據實告知情況，他人必不願貸予金錢，為圖
　　順利籌得資金以紓困，竟隱瞞上情共同基於意圖為自己不法所有之概括犯意，向
　　原告佯稱在中國大陸設廠製作蜜餞商機鼎盛，惟因生意往來量大，且購買原料大
　　皆需使用現金交易，因急需大筆資金周轉等語，致原告誤信以為真，自民國（下
　　同）八十七年十二月間起至八十八年三月問，連續向原告詐騙財物，前後共騙取
　　原告高達六千九百三十五萬二千元（如附表一、二所示，惟原告僅就其中之六千
　　四百九十五萬二千元為請求），上開犯罪事實業經鈞院以九十一年度上易字第二
　　○六一號刑事判決確定在案。故依侵權行為法則訴請被告等連帶賠償。
　(二)八十八年七月五日和解之四千零三萬四千元部分，當事人並不包括本件原告，且
　　該七十三紙支票均已退還被告己○○，本件請求亦不包括該和解範圍。
　(三)被告戊○○於彰化地方法院九十年易字第九六○號詐欺案件審理中證稱：「我向
　　金主借錢，因兩家公司同時缺錢，兩家的錢互用，需要錢時再由我統一向金主調
　　」、「我和我父親兩家之間的錢是互用的」、「借到的錢兩家一起使用」、「順
　　溢行是我爸爸在經營，我是經營大順行，順溢行名義負責人是誰我不知道，但是
　　順溢行是我爸爸己○○及我媽媽乙○○共同經營，丁○○是擔任會計工作，丙○
　　○在順溢行他每件事情都有在做，周俊宏也是，職務不是分的很清楚，大順行是
　　由我與我先生蕭大勝在經營，我們從七十幾年開始經營，一開始經營，順溢行與
　　大順行之財務就有互通有無」、「上開的錢我調過來，大順行與順溢行都有一起
　　用」、「順溢行有缺錢時，我妹妹丁○○、丙○○叫我或與我一起去告訴人等調
　　錢」等語，再參以借款時被告丁○○與被告丙○○偕同被告戊○○共同前往等情
　　以觀，顯見被告等人向原告所詐取之款項確係供被告等人花用，是被告己○○等
　　人共同涉犯詐欺犯行。
　(四)被告乙○○係順溢行之負責人，並與被告己○○、周俊宏及女兒丙○○、丁○○
　　共同經營順溢行，且戊○○向金主調借現金回來之金錢，亦均供大順行及順溢行
　　兩家共同使用，況被告乙○○名義為發票人之支票亦是經其同意始借予戊○○等
　　情，又被告乙○○與被告己○○是夫妻關係，與被告戊○○、丁○○、丙○○等
　　人係母女關係，對其等所經營之大順行及順溢行之財務狀況當知之甚詳，又被告
　　戊○○、丁○○係經被告乙○○同意方持其支票在外向人調現，且持有四十五張
　　支票之多（刑事判決認定係十八張，然經原告詳加查核後共計四十五張），票面
　　金額又多達五千零七十一萬五千元（刑事判決認定為二千零七十九萬五千元，然
　　經原告詳加查核後共計五千零七十一萬五千元），被告乙○○自無法推諉不知，
　　是被告乙○○明知自己及其所經營順溢行已無償債能力，竟又將自己所有支票借
　　給戊○○、丁○○及丙○○使用，任由戊○○等人開票向人詐騙財物，詐得之款
　　項又與戊○○等人朋分花用，被告乙○○顯然具有共同詐欺之犯意聯絡，益證其
　　為本件共同侵權行為人甚明。
　(五)依最高法院九十一年台上字第八六一號判決要旨及四十六年台上字第三四號判例
　　可知，侵權行為損害賠償之二年時效，應自知悉受損害及行為人所為係侵權行為
　　時，方可開始計算。且本於刑事訴訟法上無罪推定法理，須待檢察官提起公訴，
　　始知悉何人確有侵權行為。本件原告前於八十九年三月三十日向台灣彰化地方法
　　院檢察署告訴被告己○○、戊○○、乙○○、訴外人蕭大勝、林玉玲等五人涉有
　　詐欺罪嫌，然彰化地方法院檢察署至九十年四月十日始將被告己○○、乙○○提
　　起公訴，嗣經台灣彰化地方法院審理始認定丁○○、丙○○為本件詐欺共犯，是
　　原告係於九十年四月十日後始知被告等為共同侵權行為人。於九十一年十二月六
　　日提起本件訴訟即未罹於二年時效。
　(六)另被告丙○○部分，係因被告丙○○曾於八十八年間前往原告拿取判決附表二編
　　號五十六、五十七中之二百多萬元，是被告丙○○亦屬本件之共同行為人。
　(七)至台灣彰化地方法院八十九年訴字第八五二號判決認定被告戊○○偽造並行使判
　　決附表一編號一、二及附表二編號十至十四之票據，至被告戊○○、丙○○及丁
　　○○共同詐欺原告之部分因非以偽造有價證券之方式為之，與上開該部分並無裁
　　判上一罪之關係，而退回台灣彰化地檢署另行偵辦（非屬犯罪嫌疑不足或應為無
　　罪之認定），足證被告戊○○、丙○○及丁○○等人確有共同詐欺之行為。
三、證據：提出支票明細表二件、支票正背面影本四十六件、民事判決影本二件為證
　　。
乙、被告己○○、乙○○、丁○○、丙○○（下稱被告己○○等四人）方面：
一、聲明：(一)原告之訴及其假執行之聲請均駁回。(二)訴訟費用由原告負擔。
二、陳述：
　(一)原告關於判決書附表二之請求部分，非刑事判決所認定之事實，原告此部分所為
　　訴之追加為不合法，被告己○○等四人亦不同意原告為訴之追加；且原告依刑事
　　附帶民事訴訟請求損害賠償，亦屬於法不合。
　(二)本件係原告貸借款項予大順行即被告戊○○、蕭大勝二人（被告蕭大勝部分業已
　　與原告成立訴訟上和解），此觀諸原告於八十九年三月三十日所提之刑事告訴狀
　　可稽，被告己○○等四人並未向原告借款，亦無聯繫借款之情事，尤未朋分款項
　　花用，是被告己○○等四人並未與戊○○、蕭大勝為共同侵權行為之意思聯絡與
　　行為分擔，顯不構成共同侵權行為，自不負連帶賠償責任。
　(三)關於被告己○○、乙○○部分：本院九十一年度上易字第二○六一號刑事判決雖
　　判處被告己○○、乙○○二人詐欺罪刑，惟刑事判決所為事實之認定，於獨立民
　　事訴訟之裁判時本不受其拘束。實則本件乃被告戊○○依原告之要求，向被告己
　　○○、乙○○借用支票或要求被告己○○於客票上背書後，持向原告借款，被告
　　己○○、乙○○均未向原告借款，且於八十八年四月以前，亦不知大順行之營運
　　及財務實況；況原告於八十七年十二月四日前，即知悉大順行戊○○、蕭大勝周
　　轉困難之事實，而仍繼續貸借金錢予大順行，實非受騙，委無詐欺之問題。
　(四)關於被告丙○○、丁○○部分：該二人從未經檢察官對其提起詐欺罪之公訴，又
　　其二人被訴偽造有價證券罪部分，臺灣彰化地方法院八十九年度訴字第八五二號
　　刑事判決榮已判處無罪在案，至上開判決書理由欄第六項所稱「退由檢察官另行
　　處理」者，並無本件判決附表一所示之各支票，則被告丙○○、丁○○自無共同
　　詐欺而構成共同侵權行為之事實。
　(五)本件請求已罹於時效：被告己○○曾於八十八年六月間召開債權人會議數次，清
　　理債務，原告曾親自出席並簽訂和解書（同意書），則原告早已知悉損害及賠償
　　義務人甚明；且原告於八十九年三月三十日所提刑事告訴狀中，並已具體、明確
　　、詳係指訴其遭到被告等人聯手詐騙，則原告於提出刑事告訴前，即實際知悉損
　　害及賠償義務人，至為昭然，乃原告遲至九十一年十二月六日始為本件請求，顯
　　然已逾二年之消滅時效期間。
三、證據：提出營利事業登記證、員工服務證明書、退票理由單、帳款明細表、同意
　　書、診斷書、存證信函、臺灣彰化地方法院八十八年度促字第一七五六二號支付
　　命令、審判筆錄、證人結文、刑事裁判公告、刑事判決、刑事告訴狀、呈交狀等
　　各一件、戶籍謄本二件、掛號函件執據暨回執二件、支票八十二件、支票明細表
　　六件、出貨單二十九件、訊問筆錄四件均影本為證。
丙、被告戊○○方面：
　　未於言詞辯論期日到場，亦未提出任何書狀作何聲明或陳述。
丁、本院依職權調取被告己○○等被訴詐欺刑事案卷全卷（含臺灣彰化地方法院檢察
　　署八十八年度偵字第八七六一號、第九八四六號、第一○七八四號、八十九年度
　　偵字第二七七六號、第三一八七號、臺灣彰化地方法院九十年度易字第九六○號
　　、臺灣高等法院臺中分院九十一年度上易字地二○六一號），暨臺灣彰化地方法
　　院八十九年度訴字第八五二號被告丁○○、丙○○等被訴偽造有價證券刑事案卷
　　全卷。
　　　理　　　由
一、被告戊○○經合法通知，未於言詞辯論期日到場，核無民事訴訟法第三百八十六
　　條所列各款倩形，爰依原告之聲請，由其一造辯論而為判決，合先敘明。
二、原告起訴主張：被告明知順溢行及大順行之營運狀況不佳，虧損暴增，財務狀況
　　困難，對外負債累累，已無任何資金可供周轉，依當時之經濟狀況，已無清償之
　　能力，顯可預期如據實告知情況，他人必不願貸予金錢，為圖順利籌得資金以紓
　　困，竟隱瞞上情共同基於意圖為自己不法所有之概括犯意，向伊佯稱在中國大陸
　　設廠製作蜜餞商機鼎盛，惟因生意往來量大，且購買原料大皆需使用現金交易，
　　因急需大筆資金周轉等語，致伊誤信以為真，自八十七年十二月間起至八十八年
　　三月間，連續向伊詐騙財物，前後共騙取伊高達六千九百三十五萬二千元（如附
　　表一、二所示），爰依侵權行為之法律關係，求為命被告應連帶給付伊六千四百
　　九十五萬二千元及利息之判決。
三、被告己○○等四人則以：本件係原告貸借款項予被告戊○○、蕭大勝二人，伊等
　　四人並未向原告借款，亦無聯繫借款之情事，尤未朋分款項花用，自不構成共同
　　侵權行為；況原告之請求已逾二年之時效期間，伊等不負連帶賠償責任等語，資
　　為抗辯。
四、原告主張前開事實，固據其支票影本等為証，惟為被告己○○等四人所否認，並
　　以前揭情詞置辯。查，本院九十一年度上易字第二○六一號己○○等詐欺刑事案
　　件審理中，原告提起刑事附帶民事訴訟，訴請被告等應連帶給付伊二千六百零七
　　萬一千元及利息，復具狀擴張訴之聲明為請求被告等連帶給付六千四百九十五萬
　　二千元及利息；經本院刑事庭裁定移送本院民事庭，是該擴張後聲明非移送本院
　　民事庭後所為訴之追加。惟附表二所示事實，非本件刑事案件所認定之犯罪事實
　　，僅附表一所列之事實為本院九十一年度上易字第二○六一號刑案所認定之犯罪
　　事實，有判決書及調閱之前開本院卷証可憑，復為兩造所自承（見本院卷第二宗
　　第七十七頁）。而因犯罪而受損害之人，於刑事訴訟程序固得附帶提起民事訴訟
　　，對於被告請求回復其損害，但其請求回復之損害，以被訴犯罪事實所生之損害
　　為限，否則縱令得依其他事由，提起民事訴訟，亦不得於刑事訴訟程序附帶為此
　　請求。最高法院著有六十年台上字第六三三號判例可參。故原告就附表二所為之
　　請求，自應由本院另案裁定，合先敘明。
五、就被告己○○等四人部分：按因侵權行為所生之損害賠償請求權，自請求權人知
　　有損害及賠償義務人時起，二年間不行使而消滅，自有侵權行為時起逾十年者，
　　亦同。民法第一百九十七條第一項定有明文。且關於侵權行為損害賠償請求權之
　　消滅時效，應以請求權人「實際知悉損害及賠償義務人時」起算，非以知悉賠償
　　義務人因侵權行為所構成之犯罪行為經檢察官起訴，或法院判決有罪為準。最高
　　法院七十二年台上字第七三八號著有判例可稽。本件原告於八十九年三月三十日
　　具狀告訴己○○、戊○○、乙○○、林玉玲、蕭大勝等涉共同詐欺等罪，細繹其
　　刑事告訴狀記載：被告戊○○、蕭大勝夫婦二人持本案其他共同被告林玉鈴、乙
　　○○、己○○所簽發或背書之票據向伊調借，曾一再保証前述票據信用良好，殊
　　不料渠等所交付之票據屆期均不獲兌現。伊至八十九年三月上旬接獲台灣彰化地
　　方法院檢察署八十九年度偵字第一○七八號偽造文書案件之出庭通知，要求伊出
　　庭作証，伊於所進行之偵查程序中聆聽該案相關人等之陳述後，始知遭到渠等聯
　　手詐騙等語。有刑事告訴狀附調閱之台灣彰化地方法院檢察署八十九年度偵字第
　　二七七六號偵查卷足稽。由上述告訴內容，足認原告至遲於八十九年三月三十日
　　提起刑事告訴時已實際知悉有損害及侵權行為賠償義務人至少有己○○、蕭大勝
　　、乙○○、戊○○等四人，然原告竟遲至九十一年十二月六日始提起本件刑事附
　　帶民事訴訟，顯逾前開法條所定之二年侵權行為損害賠償之請求時效，本件被告
　　己○○、乙○○之時效抗辯，即屬有據。又原告於台灣彰化地方法院八十九年偵
　　字第一○七八四號偽造文書案件偵查中，以關係人身份於八十九年三月十六日出
　　庭時亦証稱：不認識林玉鈴，伊是要求丁○○、戊○○清償及丁○○、戊○○來
　　向伊借款等語（見前開偵查卷第六十四頁），當場丙○○亦稱：卷附八十九年三
　　月四日支票係戊○○叫伊開立等語（見前開一○七八四號偵查卷第六十四頁反面
　　），是原告應於八十九年三月十六日庭訊當日，即知丁○○、丙○○所為之行為
　　，並為支票不獲兌現時即可知其損害之發生。況原告提出刑事告訴之支票發票日
　　均為八十八年三、四月間至八十八年七月間，原告應早於發票日即可提示而知悉
　　；其所提出附表一所列之侵權行為人，即發票人、取款人，背書人等均無丙○○
　　之記載。且檢察官遂於八十九年四月二十日以八十九年偵字第三一八七號自動檢
　　舉而簽分丁○○、戊○○、丙○○等三人，並於八十九年七月十一日提起公訴。
　　足見原告至遲於八十九年三月三十日提起刑事告訴時，即已知有損害發生即其金
　　額，併侵權行為人為何人，惟其遲至九十一年十二月六日始提起刑事附帶民事訴
　　訟請求被告連帶負損害賠償，顯已逾二年之消滅時效。被告己○○等四人為時效
　　抗辯顯屬有理。而時效完成後，債務人得拒絕給付，故被告己○○等四人拒絕給
　　付，自屬有據。至原告舉最高法院四十六年台上字第三四號判例、九十一年台上
　　字第八六一號判決而原告於九十年四月十日原審法院認定被告等為詐欺共犯時，
　　原告方知悉被告等為共同侵權行為人，故伊提起本件請求並未罹於二年時效等語
　　，惟前開最高法院判例與本件兩造爭執原告何時知悉侵權行為人無關，另最高法
　　院九十一年台上字第八六一號判決所敘事實，則與本案無關，原告前開所稱，尚
　　非足取。
六、就被告戊○○部分：
　　（一）本件原告主張被告戊○○與被告蕭大勝（即蕭桂益，已經成立訴訟上和解
　　　　　）、被告己○○等四人明知經濟狀況不佳，已無清償能力，竟予以隱瞞，
　　　　　而共同向原告詐騙如附表一所示之金錢等情，被告戊○○對原告主張之前
　　　　　開事實，已於相當時期受合法通知，而於言詞辯論期日不到場，亦未提出
　　　　　準備書狀爭執，依民事訴訟法第二百八十條第一項、第三項規定，即應視
　　　　　同自認，堪認原告主張為真正。
　　（二）次查，本件原告訴之聲明請求金額為六千四百九十五萬二千元及利息，其
　　　　　陳述事實所敘金額即附表一、二所示金額與前開金額不符，經本院闡明時
　　　　　，其既稱：「（請求）金額以聲明為準，附表一、二我都全部主張，將來
　　　　　也全部受既判力的拘束。」（見本院卷第二宗第七十八頁），而本院九十
　　　　　一年上易字第二○六一號刑案所認定犯罪事實，僅係附表一所載，是本件
　　　　　自就附表一所示全部金額為審究。
　　（三）按債權人向連帶債務人中之一人免除債務，而無消滅全部債務之意思表示
　　　　　者，除該債務人應分擔之部分外，他債務人仍不免其責任。前項規定，於
　　　　　連帶債務人中之一人消滅時效已完成者，準用之。民法第二百七十六條訂
　　　　　有明文。又按連帶債務人中之一人消滅時效已完成者，除該債務人應分擔
　　　　　之部分外，他債務人仍不免其責任，是消滅時效完成者，就該債務人應分
　　　　　擔部分，發生絕對效力，自公平之見地及防止求償關係之循環，因債務人
　　　　　之時效完成，就其應分擔部分，他債務人亦免其責任。最高法院者有八十
　　　　　六年度台上字第一五二四號判例可參）。本件原告主張共同侵權行為人己
　　　　　○○等四人部分既均因時效消滅免其連帶給付之責，僅戊○○及蕭大勝尚
　　　　　應負給付之責，揆諸前揭說明，原告就被告戊○○亦僅得請求扣除被告己
　　　　　○○等四人應分擔部分金額，即原告對被告戊○○之請求以七百八十六萬
　　　　　七千六百六十六元（00000000÷6×2）之範圍為有理由，逾此範圍之請求
　　　　　則無理由。
　　（四）從而，原告基於侵權行為之損害賠償請求權，請求被告戊○○賠償原告七
　　　　　百八十六萬七千六百六十六元，及自九十一年十二月七日起，至清償日止
　　　　　，依法定利率計算之遲延利息部分，洵屬正當，應予准許。逾此部分所為
　　　　　之請求，為無理由，應予駁回。
　　（五）假執行之宣告：
　　　　　原告陳明願供擔保，聲請宣告假執行，經核其勝訴部分，合於法律規定，
　　　　　酌定相當擔保金額宣告之；其餘假執行之聲請，因訴之駁回而失所附麗，
　　　　　不予准許。
七、結論：本件原告之訴，為一部有理由，一部無理由，依民事訴訟法第七十九條但
　　書、第八十五條第一項、第四百六十三條、第三百九十條第二項，判決如主文。
中　　　華　　　民　　　國　　九十三　　年　　　八　　　月　　 十一　　 日
~B1民事第六庭審判長法　官　吳火川
~B2　　　　　　　　法　官　陳繼先
~B3　　　　　　　　法　官　吳惠郁
右為正本係照原本作成。
如對本判決上訴，須於收受判決送達後二十日內向本院提出上訴書狀，其未表明上訴
理由者，應於提出上訴後二十日內向本院提出上訴理由書(須按他造人數附具繕本)。
上訴時應提出委任律師為訴訟代理人之委任狀。具有民事訴訟法第四百六十六條之一
第一項但書或第二項之情形為訴訟代理人者，另應附具律師及格證書及釋明委任人與
受任人有該條項所定關係之釋明文書影本。
~B　　　　　　　　書記官　柯孟伶
中　　　華　　　民　　　國　　九十三　　年　　　八　　　月　　 十三　　 日
                                                                        Ｙ
